ACORDAO-COMPLETO-2358527

ACÓRDÃO 5131/2019 ATA 22/2019 - PRIMEIRA CÂMARA

VISTOS, relatados e discutidos estes autos que tratam de atos de concessão de pensão militar emitidos pelo Comando da Aeronáutica;
ACORDAM os Ministros do Tribunal de Contas da União, reunidos em Sessão da 1ª Câmara, nos termos dos arts. 71, inciso III, da Constituição Federal, 1º, inciso V, e 39, inciso II, da Lei 8.443/1992 e 260, § 1º, do RITCU e ante as razões expostas pelo Relator, em:
9.1. considerar legais os atos de concessão de pensão militar instituídos por Antonio Rodrigues do Valle (XXX.351.628-XX) e Nilson da Silva Coelho (XXX.945.108-XX) , determinando os respectivos registros;
9.2. considerar ilegal o ato de concessão de pensão militar instituído por Jorge Figueiredo Andrade (XXX.437.111-XX) , recusando seu registro;
9.2.1. dispensar a devolução dos valores indevidamente recebidos até a data da ciência pelo Comando da Aeronáutica, do presente acórdão, com base no Enunciado 106 da Súmula da Jurisprudência do TCU;
9.2.2. determinar ao Comando da Aeronáutica que:
9.2.2.1. faça cessar os pagamentos decorrentes do ato impugnado, comunicando ao TCU, no prazo de 15 dias, as providências adotadas, nos termos do art. 262, caput, do Regimento Interno do TCU, do art. 8º, caput, da Resolução-TCU 206/2007 e do art. 19, caput, da Instrução Normativa-TCU 78/2018;
9.2.2.2. comunique imediatamente ao beneficiário Jose Francisco Ribeiro Andrade, cujo ato foi impugnado, o teor do presente acórdão, encaminhando ao TCU, no prazo de 30 dias, comprovante da data de sua ciência, nos termos do art. 4º, § 3º, da Resolução-TCU 170/2004;
9.2.2.3. informe ao interessado que, no caso de não provimento de recurso eventualmente interposto, deverão ser repostos os valores recebidos após a ciência deste acórdão pelo Comando da Aeronáutica;
9.2.3. esclarecer ao Comando da Aeronáutica que a pensão poderá prosperar, mediante emissão de novo ato, em favor da filha do instituidor, a Sra. Sheila Freitas Ribeiro Andrade;
9.3. determinar à Secretaria de Fiscalização de Pessoal que monitore o cumprimento das determinações especificadas no item 9.2.2 (e subitens) deste acórdão.

Atos de concessão de pensão militar emitidos pelo Ministério da Defesa - Comando da Aeronáutica. Apreciação para fins de registro.

Primeira Câmara

Comando da Aeronáutica.

3. Interessados: Jose Francisco Ribeiro Andrade (XXX.123.165-XX); Maria das Gracas Lima Coelho (XXX.801.027-XX); Rose Marie Garcia do Valle (XXX.859.048-XX); Sheila Freitas Ribeiro Andrade (XXX.254.105-XX).

13.1. Ministros presentes: Walton Alencar Rodrigues (Presidente), Benjamin Zymler e Vital do Rêgo (Relator).
13.2. Ministro-Substituto convocado: Marcos Bemquerer Costa.
13.3. Ministros-Substitutos presentes: Augusto Sherman Cavalcanti e Weder de Oliveira.

VITAL DO RÊGO

Trata-se de atos de concessão de pensão militar emitidos pelo Comando da Aeronáutica em favor de diversos interessados. Na instrução de peça 6, a Sefip se manifestou pela legalidade dos referidos atos.
O Ministério Público junto ao TCU, entretanto, no parecer de peça 8, dissentiu das conclusões da unidade técnica em relação ao ato de pensão militar instituído por Jorge Figueiredo Andrade, nos termos a seguir transcritos:
Trata-se de processo consolidado com três atos de pensões militares deferidas pelo Ministério da Defesa/Comando da Aeronáutica, com pareceres pela legalidade das concessões emitidos pelo controle interno e pela Secretaria de Fiscalização de Pessoal.
O ato de reversão da pensão militar instituída por Jorge Figueiredo Andrade (peça 3) , falecido em 8/10/2002, com vigência a partir de 21/5/2005, tem como beneficiários dois filhos.
O filho José Francisco Ribeiro Andrade, nascido em 1/3/1973, foi considerado inválido por antiga inspeção de saúde, realizada em 3/12/1998 (peça 3, p. 6) .
Consulta à Relação Anual de Informações Sociais – RAIS do Ministério da Economia revela, contudo, que o interessado foi contratado pela Omni Estacionamentos do Nordeste Ltda., como Agente de Pátio, a partir de 2/7/2013, e desligado em 12/4/2015. Posteriormente, foi admitido pela Rede Brasileira de Diagnósticos SPE, no emprego de Auxiliar de Escritório, a partir de 12/12/2016, sendo desligado em 6/1/2018.
De acordo com o art. 7º, inciso I, alínea “d”, da Lei 3.765/1960, com a redação dada pela MP 2.215-10/2001:
Art. 7º A pensão militar é deferida em processo de habilitação, tomando-se por base a declaração de beneficiários preenchida em vida pelo contribuinte, na ordem de prioridade e condições a seguir: 
I - primeira ordem de prioridade:
a)  cônjuge;
b)  companheiro ou companheira designada ou que comprove união estável como entidade familiar;
c)  pessoa desquitada, separada judicialmente, divorciada do instituidor ou a ex-convivente, desde que percebam pensão alimentícia;
d)  filhos ou enteados até vinte e um anos de idade ou até vinte e quatro anos de idade, se estudantes universitários ou, se inválidos, enquanto durar a invalidez; e
e)  menor sob guarda ou tutela até vinte e um anos de idade ou, se estudante universitário, até vinte e quatro anos de idade ou, se inválido, enquanto durar a invalidez.
Esta modalidade de pensão militar tem natureza temporária, ou seja, produz efeitos financeiros até os 21 anos de idade ou enquanto houver a condição de invalidez do beneficiário.
No caso em apreço, ficou claramente demonstrado que a invalidez observada em 1998 já não mais subsistia em 2013, ocasião em que o beneficiário passou a exercer o emprego de Agente de Pátio, sendo ele, portanto, autossuficiente para prover o próprio sustento.
Nessa linha de entendimento, cita-se o Acórdão 10668/2018-TCU-Segunda Câmara, assim sumarizado:
PENSÕES MILITARES. AUSÊNCIA DE FUNDAMENTO LEGAL PARA UMA DAS CONCESSÕES, UMA VEZ QUE O BENEFICIÁRIO DA PENSÃO PASSOU A EXERCER CARGO PÚBLICO QUE LHE PERMITE PROVER O SEU SUSTENTO. NÃO OBSERVÂNCIA À LEI 3.765/1960. ILEGALIDADE DESSA CONCESSÃO, COM RECUSA DE REGISTRO. LEGALIDADE DAS DEMAIS, COM DETERMINAÇÃO PARA OS REGISTROS CORRESPONDENTES.
A existência de vínculo empregatício, ao denotar a capacidade laboral do beneficiário, torna ilegítimo o recebimento de pensão por invalidez, uma vez que esta pressupõe a total incapacidade para o exercício de atividade que garanta a subsistência. Os benefícios pensionais têm caráter de substituição da remuneração, e não de complemento.
O ato em apreço ingressou neste Tribunal em 14/5/2019, de modo que pode ser apreciado sem a necessidade de prévia oitiva do interessado, nos termos do Acórdão 587/2011-TCU-Plenário.
Ante o exposto, o Ministério Público de Contas manifesta-se pela ilegalidade da pensão militar instituída por Jorge Figueiredo Andrade, em favor de José Francisco Ribeiro Andrade, esclarecendo à origem que a pensão poderá prosperar, mediante emissão de novo ato, em favor da filha do instituidor.
Aquiesce à proposta oferecida pela unidade técnica para os demais atos em exame.
Eis o Relatório.

não há.

Procurador Júlio Marcelo de Oliveira.

PENSÃO MILITAR. REVERSÃO DE COTA DE PENSÃO PARA FILHO NA CONDIÇÃO DE INVÁLIDO. INVALIDEZ DESCARACTERIZADA APÓS A CONCESSÃO. PERDA DA CONDIÇÃO DE BENEFICIÁRIO. ILEGALIDADE. NEGATIVA DE REGISTRO.

PENSÃO MILITAR (PMIL)

Secretaria de Fiscalização de Pessoal (Sefip).

Trata-se de atos de concessão de pensão militar, emitidos pelo Comando da Aeronáutica e instituídos por Antonio Rodrigues do Valle em favor de Rose Marie Garcia do Valle (cônjuge) ; Jorge Figueiredo Andrade em favor de Sheila Freitas Ribeiro Andrade (filha) e Jose Francisco Ribeiro Andrade (filho maior inválido) ; e Nilson da Silva Coelho em favor de Maria das Graças Lima Coelho (cônjuge) .
A Sefip, na instrução de peça 6, propõe considerar legais as três concessões. O MPTCU, entretanto, dissentiu em parte das conclusões da Sefip. Para o Parquet de Contas, a concessão de pensão militar instituída por Jorge Figueiredo Andrade em favor do beneficiário José Francisco Ribeiro Andrade não pode receber a chancela da legalidade. Isso, porque, consulta às bases de informações disponíveis nesta Corte de Contas revelou que a invalidez que acometeu o referido beneficiário não mais persistia desde 2013, ocasião em que o beneficiário passou a exercer o emprego de Agente de Pátio (Omni Estacionamentos do Nordeste Ltda.) auferindo renda para prover seu próprio sustento. 
Diante de tal constatação o Ministério Público junto ao TCU propõe que o ato de pensão militar instituído por Jorge Figueiredo Andrade seja considerado ilegal.
-II-
No mérito, registro minha concordância com a proposta formulada pelo parquet de Contas razão pela qual, acolho os argumentos consignados no parecer e peça 8 como minhas razões de decidir sem prejuízo das breves considerações a seguir expendidas.
De início, observo que a pensão militar que tem por beneficiários filhos inválidos é de natureza temporária. Nesse sentido, convém destacar o teor do art. 7º, inciso I, alínea “d”, da Lei 3.765/1960:
Art. 7o  A pensão militar é deferida em processo de habilitação, tomando-se por base a declaração de beneficiários preenchida em vida pelo contribuinte, na ordem de prioridade e condições a seguir:   
I - primeira ordem de prioridade: 
 (...) 
d)  filhos ou enteados até vinte e um anos de idade ou até vinte e quatro anos de idade, se estudantes universitários ou, se inválidos, enquanto durar a invalidez; e    
Da leitura do dispositivo depreende-se que, caso a invalidez que ensejou a habilitação na pensão militar cesse, cessará também o benefício. Em casos como esse, as decisões desta Corte de Contas têm sido nesse sentido, a exemplo do Acórdão 10668/2018-TCU-Segunda Câmara:
PENSÕES MILITARES. AUSÊNCIA DE FUNDAMENTO LEGAL PARA UMA DAS CONCESSÕES, UMA VEZ QUE O BENEFICIÁRIO DA PENSÃO PASSOU A EXERCER CARGO PÚBLICO QUE LHE PERMITE PROVER O SEU SUSTENTO. NÃO OBSERVÂNCIA À LEI 3.765/1960. ILEGALIDADE DESSA CONCESSÃO, COM RECUSA DE REGISTRO. LEGALIDADE DAS DEMAIS, COM DETERMINAÇÃO PARA OS REGISTROS CORRESPONDENTES. 
A existência de vínculo empregatício, ao denotar a capacidade laboral do beneficiário, torna ilegítimo o recebimento de pensão por invalidez, uma vez que esta pressupõe a total incapacidade para o exercício de atividade que garanta a subsistência. Os benefícios pensionais têm caráter de substituição da remuneração, e não de complemento.
Dentro desse contexto, conforme destacou o Parquet de Contas; 
“Consulta à Relação Anual de Informações Sociais – RAIS do Ministério da Economia revela, contudo, que o interessado foi contratado pela Omni Estacionamentos do Nordeste Ltda., como Agente de Pátio, a partir de 2/7/2013, e desligado em 12/4/2015. Posteriormente, foi admitido pela Rede Brasileira de Diagnósticos SPE, no emprego de Auxiliar de Escritório, a partir de 12/12/2016, sendo desligado em 6/1/2018”.
Diante de tal informação e considerando as disposições legais que regem a pensão militar em comento, entendo que a condição de invalidez que permitiu o deferimento do benefício em 2006, restou descaracterizada a partir de 2013. Com isso, a concessão em comento não reúne condições de receber a chancela da legalidade.
Quanto aos demais atos constantes dos autos, instituídos por Antonio Rodrigues do Valle e Nilson da Silva Coelho acolho os pareceres precedentes no sentido de considerar legais tais concessões.
Ante o exposto, VOTO para que seja adotada a minuta de acórdão que ora trago ao exame deste Colegiado.
TCU, Sala das Sessões Ministro Luciano Brandão Alves de Souza, em 2 de julho de 2019.
Ministro VITAL DO RÊGO 
Relator